最高法院刑事判決　　　　　　　　　　　　　　　九十三年度台上字第三五八０號
　　上　訴　人
　　即 自訴 人　鴻良漁業有限公司
　　　　　　　　鴻修漁業有限公司
　　　　　　　　鴻高漁業有限公司
　　　　　　　　鴻照漁業有限公司
　　共　　　同
　　代　表　人　江林月英
　　上　訴　人
　　即　被　告　甲 ○ ○
　　被　　　告　乙 ○ ○
右上訴人鴻良漁業有限公司等因自訴甲○○等偽造有價證券案件，不服台灣高等法院
中華民國九十二年一月十日第二審更審判決（九十年度上更(二)字第三００號，自訴案
號：台灣基隆地方法院八十三年度自字第三十號），提起上訴，本院判決如左：
    主  文
原判決撤銷，發回台灣高等法院。
    理  由
本件原判決認定上訴人即被告甲○○自民國七十年間起，任職上訴人即自訴人鴻良、
鴻修、鴻高、鴻照四家漁業有限公司（下稱鴻良等公司）之經理，綜理鴻良等公司之
一切營業事項之管理。八十一年十二月間某日，因鴻良等公司董事長江林月英見公司
之帳務未採一般會計作業程序，乃要求甲○○不得再任意對外簽發鴻良等公司之支票
，並命甲○○將設於台灣土地銀行漁港辦事處戶名鴻高公司、帳號三四四二０之銀行
支票存款帳戶之大小印鑑章（即公司及江林月英之印鑑章）繳回，支票仍由公司會計
保管，以便控制簽發支票之事宜。甲○○因鴻良等公司現存漁船數艘仍在營運，須不
定期加油，慣例上鴻良等公司均授權以上開帳戶之支票支付，乃於同日，在基隆市○
○路六十四號鴻高公司內，對員工表示該等支票尚須為公司加油使用，而於該帳戶支
票簿剩餘之空白支票上蓋用上開鴻高公司大小印鑑章後，始將該等印鑑章交還江林月
英，而江林月英既經由會計張碧芬知悉此事，又因鴻良等公司之漁船尚在營運中，乃
默示同意該等支票可繼續作為加油之用。詎甲○○明知上開支票不得用於漁船加油以
外之用途，竟未經鴻良等公司及其董事長江林月英之同意，超越授權範圍並基於意圖
供行使之用之概括犯意，連續多次於原判決附表所示發票日之時間，在基隆市○○路
六十四號鴻良等公司內，私自填載或命不知情之公司會計即被告乙○○填載發票日及
金額，而偽造如原判決附表所示之支票後，再分別於同上偽造支票之時間，連續多次
持該等支票行使償還前以其本人名義向張碧芬、連國良、何明超及其他人借貸之款項
等情。因而撤銷第一審關於甲○○部分不當之判決，改判論處甲○○連續意圖供行使
之用，而偽造有價證券罪刑。另以自訴意旨認被告乙○○就上開偽造有價證券及其餘
被訴侵占事實與甲○○有犯意聯絡、行為分擔，涉有刑法第二百零一條第一項之偽造
有價證券及第三百三十六條第二項之業務侵占罪嫌。惟經審理結果，認為不能證明其
犯罪，因而撤銷第一審關於乙○○被訴偽造有價證券部分科刑之判決，改判諭知無罪
；業務侵占部分，則維持第一審諭知無罪之判決，駁回鴻良等公司之上訴，固非無見
。
惟查：(一)、原判決以自訴人鴻良等公司對系爭原判決附表支票之授權加以限制，鴻良
等公司縱負有債務，亦不得以系爭附表支票清償，系爭附表支票僅限於漁船加油用，
甲○○違反約定，應負偽造有價證券罪責。然為甲○○所否認，並辯以其於八十二年
五月十二日至鴻良等公司指定之雷祿慶律師事務所辦理移交時，依鴻良等公司要求內
容出具之切結書明載「如有第三人持有鴻江、鴻修、鴻星、鴻高、鴻照等公司票據主
張權利要求清償時，應說明該支票之用途，如非公司之債務時，則由本人負責清償，
用本人名義替公司擔保借款之明細，如確實公司所支用時，則由公司負責代為清償」
，該切結書並經鴻良、鴻江漁業有限公司於另案民事訴訟所提起之起訴狀列為證據︵
編號證５，該事件民事判決見原審更(一)卷第二九九頁︶。上揭切結書所載內容與原判
決所認定甲○○應構成犯罪之理由，已有出入，原審自有必要調取上揭案卷，究明上
揭切結書如何製作？是否如甲○○所言依鴻良等公司要求內容所出具？乃原審對於該
項重要證據未予調查，遽行判決，已有應於審判期日調查之證據，而未予調查之違法
。(二)、原判決附表編號七之支票，依卷附台灣土地銀行基隆分行基隆漁港辦事處九十
年七月十日基漁營字第九００００六一號函附撤銷付款委託申請書所載（見原審更(二)
卷第三十四頁），其金額為新台幣（下同）一百萬元，原判決載為十萬元，已與卷內
證據不符。再原判決附表編號七及十三號二紙支票，其發票日分別為八十三年一月三
十日及四月三十日，金額共二百五十萬元，而發票人鴻高漁業有限公司係於同年五月
二十六日始申請撤銷付款委託，亦有上揭撤銷付款委託申請書影本在卷︵見同上卷第
三十四、四十頁︶。鴻良等公司指稱上揭二紙支票之持有人為蘇吉雄，甲○○於八十
三年三月二十五日將鴻良等公司所有鴻翔八二號漁船以三百二十萬元出售予蘇吉雄，
依甲○○所稱該售船款已抵償前所借貸債務，該債務已於八十三年三月清償完畢，則
甲○○自無須另外開立上揭編號七及十三號二紙支票予蘇吉雄之理，何以蘇吉雄在八
十三年五月二十六日鴻高漁業有限公司撤銷付款委託前夕猶向銀行提示前揭支票，可
見以售船款抵償債務，根本子虛烏有等情。甲○○僅承認向蘇吉雄借款二百五十萬元
，以出售鴻翔八二號漁船款抵償其中一百五十萬元，另外一百萬元以附表支票償還，
該紙支票退票後，向蘇吉雄取回向銀行辦理註銷退票紀錄︵見第一審卷第二二二頁、
原審更(二)卷第四一九頁︶。究竟積欠蘇吉雄之債務是否已於八十三年三月間抵償完畢
？原判決附表編號七及十三號二紙支票是否均交付蘇吉雄？攸關甲○○與乙○○是否
共同侵占出售鴻翔八二號漁船款？原審未予查明，遽為甲○○、乙○○有利之認定，
自有未合。(三)、鴻良等公司於原審指稱除原判決附表所載之十七紙支票外，尚有四張
支票，面額共二十五萬元的款項係流入甲○○在基隆市第二信用合作社中正分社二一
八二之七之私人帳戶內（支票號碼分別為A0000000、A0000000、A0000000及A0000000
），另二張支票面額共三十二萬元則遭甲○○以提領現金方式侵占而未經提起自訴（
支票號碼分別為A0000000、A0000000），是以除原判決附表所示之支票外，併請求原
審法院追究此部分未用於漁船加油之用共五十七萬元之款項︵見原審更(二)卷第五七四
頁︶，原審未就此部分載明其理由，亦有違法。(四)、原判決以乙○○僅係職員，甲○
○為公司經理，甲○○命乙○○簽發，乙○○當然照辦，不能認乙○○與甲○○有何
犯意聯絡，而為乙○○有利之認定。然卷查鴻良等公司另名會計即證人張碧芬已於第
一審證稱鴻良等公司董事長江林月英於八十一年底打電話至公司欲向甲○○索回印鑑
章時，乙○○亦在場，當時甲○○當場氣憤地聲稱老闆娘欲收回公司印鑑，在場之人
均知其事等語︵見第一審卷第三七九、三八０頁︶，事實果如證人張碧芬所證，乙○
○當時是否已知其自己及甲○○已無權簽發系爭票據？乙○○猶擅自簽發其中編號十
及十二兩紙支票，且未供漁船加油之用，是否亦應負罪責？原判決對於上揭不利於乙
○○之證據，未予說明不採之理由，復有理由不備之違法。以上或係鴻良等公司及甲
○○上訴意旨所指摘，或為本院得依職權調查之事項，應認原判決仍有撤銷發回更審
之原因。原判決不另諭知無罪部分，基於審判不可分之原則，併予發回。本件業務侵
占部分雖屬刑事訴訟法第三百七十六條第三款所列之案件，惟於八十四年十月二十日
修正刑事訴訟法施行前原得上訴於第三審法院，且已繫屬於法院，依刑事訴訟法施行
法第五條第一項規定，仍應依施行前之法定程序終結之，附此說明。
據上論結，應依刑事訴訟法第三百九十七條、第四百零一條，判決如主文。
中　　　華　　　民　　　國　　九十三　　年　　　七　　　月　　 十五 　　日
                              最高法院刑事第二庭
                                  審判長法官  陳　錫　奎
                                        法官  洪　清　江
                                        法官  李　伯　道
                                        法官  洪　文　章
                                        法官  邵　燕　玲
      右正本證明與原本無異
                                              書  記  官
中　　　華　　　民　　　國　　九十三　　年　　　七　　　月　　二十三　　日
                                                                       Ｒ
